【裁判字號】    90,台上,1664
【裁判日期】    900322
【裁判案由】    違反毒品危害防制條例
【裁判全文】
最高法院刑事判決                                九十年度台上字第一六六四號
    上  訴  人  甲○○
    選任辯護人  黃英傑律師
右上訴人因違反毒品危害防制條例案件，不服台灣高等法院台中分院中華民國八十九
年十一月八日第二審判決（八十九年度上訴字第五七○號，起訴案號：台灣台中地方
法院檢察署八十八年度偵字第一四六一九號），提起上訴，本院判決如左：
    主  文
原判決撤銷，發回台灣高等法院台中分院。
    理  由
本件原判決認定上訴人甲○○於不詳時日自不詳姓名之人購入第一級毒品海洛因一批
後，見有利可圖，遂在其台中縣潭子鄉○○村○○路○段一六七號住所將海洛因摻入
其他白色粉末後加以研磨混合，再以壓縮機將粉末置於銅模具中壓縮成塊狀後，而予
分裝以圖得暴利，再基於營利之概括犯意，自民國八十八年二、三月間起，至八十八
年六月間止，連續在上開住所及台中縣潭子鄉其他隱僻處所，以一小包新台幣（下同
）一千元之價格，販賣第一級毒品海洛因十次予謝隆昌施用，販賣海洛因所得共一萬
元；另於八十八年六月十四日，在其上開住處，以一錢海洛因一萬四千元之價格，販
賣海洛因一錢予張嘉宏（尚未付款），而共計連續十一次販賣第一級毒品海洛因；嗣
於八十八年六月十七日零時三十分許，在其上開住所為警搜索查獲，扣得其所有之第
一級毒品海洛因十八˙六三公克、夾鏈袋四包及供降低海洛因純度所用之研磨機一台
、銅模具二組、壓縮機一台、電子秤一具及白色不明粉末二包等情。因而維持第一審
判決論處上訴人連續販賣第一級毒品罪刑之判決，駁回上訴人在第二審之上訴。固非
毫無見地。
惟查：(一)、有罪之判決書必須記載犯罪事實，以示國家刑罰權之所由生，故其事實欄
，須將認定之犯罪事實及與罪刑等適用法律有關之事項，詳確記載，然後於理由欄說
明其所憑之證據及認定之理由，以使事實與理由兩相適合，方為適法。卷查原判決事
實欄記載「甲○○於不詳時日自不詳姓名之人購入第一級毒品海洛因一批後，見有利
可圖，遂在其台中縣潭子鄉○○村○○路○段一六七號住所將海洛因摻入其餘白色粉
末後加以研磨混合，再以壓縮機將粉末置於銅模具中壓縮成塊狀後，而予分裝以圖得
暴利」等情，但其理由欄並未敘明其認定此部分事實所憑之證據及認定之理由，自有
判決理由不備之違誤。(二)、認定犯罪事實所憑之證據，雖不以直接證據為限，間接證
據亦包括在內，但無論其為直接或間接證據，其為訴訟上之證據，必須達於一般人均
可得確信其為真實之程度，而無合理之懷疑存在時，始得據為被告有罪之認定，倘若
犯罪事實之證明尚未達此一程度，仍有合理之懷疑存在，審理事實之法院即應盡職權
調查證據，澄清此項合理之懷疑，使之達於可得確信之程度，方為適法，否則仍不能
遽為被告有罪之判斷。又犯施用毒品之罪，供出毒品來源，因而破獲者，得減輕其刑
，修正前肅清煙毒條例第十一條定有明文。施用毒品者之該項供述，固非絕無證據能
力，但為防範其作利己損人之不實供述，自須擔保該項供述之真實性，始得作為判斷
之依據。故事實審法院必須調查其他證據，以資審認，必至因其他證據之證明力已可
確信該項供述為真實而無合理之懷疑時，始得據為對他人不利之認定。原判決認定上
訴人於八十八年六月十四日販賣海洛因一錢予張嘉宏（尚未付款）等情，係以張嘉宏
在警訊、檢察官偵查中之供述為主要證據，然上訴人自警訊迄原審審理中均堅決否認
有販賣毒品海洛因予張嘉宏，證人張嘉宏在第一審審理中翻異前供改稱「（為何警訊
說買一萬四千元？）警察說不會送勒戒，才這麼說的」、「（有無談好價錢？）沒有
，是警察騙我說不要勒戒，也不用出庭，才供稱向甲○○買的」（見一審卷第四四頁
正面），於原審調查時證稱：「（究以一萬四千或一萬六千來折抵？）沒有談，他說
趕快把我車修好，這些拿去吃沒關係。」（見原審卷第六二頁背面）各等語；證人張
嘉宏就其有無向上訴人購買毒品海洛因一節，前後供證既不一致，其真實性如何，已
難無疑；原審未進一步調查其他證據，以資審認，並敘明張嘉宏在警訊、檢察官偵查
中不利於上訴人之供述確屬真實可信，竟遽予資為上訴人有本件販賣毒品海洛因予張
嘉宏之判斷依據，揆之上開說明，自與上開證據法則有違，且有調查職責未盡及判決
理由不備之違法。(三)、審理事實之法院對於被告有利及不利之證據，應一律注意，詳
為調查，綜合全案證據資料，本於經驗法則以定其取捨，並將取捨證據及得心證之理
由於判決內詳為說明。故證據雖已調查，而尚有其他部分並未調查，仍難遽為被告有
利或不利之認定；如有應調查之證據未予調查，率行判決，其判決當然為違背法令。
卷查證人周呂瑞香在警訊時陳稱：「綽號『耶蘇』（蘇恒民）是我男朋友」、「我知
道蘇恒民以我們租屋電話家中（04）0000000 對外聯絡在販賣毒品」、「我知道他有
向綽號『阿草』……，及甲○○0000000000、0000000000，另大胖龍……、赤桐……
等四人購買的」等語（見偵查卷第四六頁背面、第四七頁正面），核與秘密證人Ａ１
在警訊所稱：「下游向甲○○購買毒品的有綽號『耶蘇』（04）0000000 、00000000
0、『空仔』0000000000、0000000000、『小黃』0000000000、0000000000 」（見偵
查卷第五十頁背面）等情大致相符；另證人謝隆昌在原審調查時亦證稱：「另外有人
也向甲○○買過毒品，……張家豪的弟弟張家瑞也向甲○○買過」等語（見原審卷第
一六八頁正面）；究竟上訴人有無販賣第一級毒品予蘇恒民、張家瑞等人？此與判斷
證人謝隆昌在警訊及檢察官偵查中之陳述是否真實可採，亦攸關上訴人是否應負連續
販賣第一級毒品予蘇恒民等人之刑責，至有關係，仍有待查明釐清。原審對於上開疑
點未予調查釐清，即遽行判決，尚嫌速斷，其審理猶有未盡。(四)、當事人或辯護人在
審判期日前或審判期日聲請調查之證據，如法院未予調查，又未認其無調查必要，以
裁定駁回之，或於判決理由內予以說明，其所踐行之訴訟程序，即屬違背法令。上訴
人在原審聲請向台灣台中地方法院檢察署調閱該署八十八年度偵字第一一八三六號卷
，並將該卷內之毒品包裝袋持與本案之包裝袋比對，以查明為警查獲之毒品是否為上
訴人所有等事項，此有上訴人聲請狀在卷可憑（見原審卷第一○八頁）；原審就此部
分既未予調查，又未認其無調查必要，以裁定駁回之，或於判決理由內予以說明，其
所踐行之訴訟程序即屬違法。以上諸端，或為上訴意旨所指摘，或為本院得依職權調
查之事項，應認原判決有撤銷發回更審之原因。至原審認為無罪部分，公訴人認與上
開論罪部分有連續犯裁判上一罪關係，依審判不可分原則，一併發回，附予明。
據上論結，應依刑事訴訟法第三百九十七條、第四百零一條，判決如主文。
中      華      民      國     九十     年      三      月    二十二    日
                              最高法院刑事第九庭
                                  審判長法官  陳  宗  鎮
                                        法官  劉  介  民
                                        法官  魏  新  和
                                        法官  孫  增  同
                                        法官  蕭  權  閔
      右正本證明與原本無異
                                              書  記  官
中      華      民      國     九十     年      三      月    二十七    日


司法院資訊處製作；財團法人民間司法改革基金會備份。
